臺灣臺中地方法院民事判決　九十二年度訴字第三０九０號
　　原　　　告　甲○○
　　被　　　告　乙○○
　　　　　　　　　　　　現應.
右當事人間請求返還不動產事件，於民國九十二年二月二十日言詞辯論終結，本院判
決如左：
    主      文
被告與原告就坐落台中市○區○○段二二七之一四、二二七之五一及二二七之五二地
號土地，於台中市中山地政事務所民國九十年四月二十七日普字第一二三一四０號所
為買賣所有權移轉登記，應予以塗銷。
被告與原告就坐落第一項土地上門牌號碼台中市○區○○○路三六五巷二五、二七號
之建物，於台中市稅捐稽徵處大智分處民國九十年四月十二日所為稅籍移轉，應予以
塗銷。
訴訟費用由被告負擔。
    事      實
甲、原告方面：
  一、聲明：如主文所示。
  二、陳述：
    （一）原告於民國九十年四月間因急須週轉，故原告之夫張智笙之小學同窗張治
          平知悉此事，即主動告知及保證其有辦法，以原告所有之不動產作擔保向
          銀行辦理借款，或予以出售，被告乃將其所有坐落台中市○區○○段二二
          七之一四、二二七之五一、二二七之五二地號等三筆土地（下稱系爭土地
          ）之所有權狀、原告之印鑑證明及原告印鑑章等物品交張治平處理。詎代
          書胡宗成（即胡宗宏）未經原告同意，竟於九十年四月十二日持上揭所有
          權狀、印鑑證明及印鑑章，簽訂辦理買賣契約書而將系爭土地所有權移轉
          登記與被告所有。另系爭土地上之原告所有台中市○區○○路八十巷一六
          號房屋，整編門牌號碼同市區○○○路三六五巷二五號、二七號（下稱系
          爭房屋），亦於同日辦理稅籍移轉為被告名義。嗣後張治平避不見面，亦
          未依約交付任何款項。
    （二）原告與被告、代書胡宗成均不認識，亦未與被告就系爭土地及房屋簽訂買
          賣契約，更未委託胡宗成辦理買賣所有權移轉登記。況被告未支付任何價
          金，兩造就買賣標的物及價金既未達成合意，依據民法第三百四十五條之
          規定，系爭土地及房屋買賣之關係並未成立。原告於八十五年五月三日向
          前台中市第九信用合作社（現為合作金庫銀行股份有限公司，下稱合作金
          庫銀行）辦理貸款，因無力還款繳息，經合作金庫銀行於九十年五月十一
          日聲請法院對原告及連帶保證人張智笙、林秋仙之財產強制執行。經原告
          之妹林秋仙於九十一年十二月三十日代為清償全部借款本息、違約金，合
          計新台幣（下同）五十萬二千六百五十二元，足見被告未支付任何代價，
          即取得系爭房地。再者，系爭房屋自八十七年間起即由原告出租予訴外人
          黃清水，現仍由其占有使用中，所有之租金均由原告收取，被告自系爭土
          地及房屋所有權移轉完成之日即九十年四月二十七日起迄今，從未有占有
          、使用、收益及管理等行為，亦未以買受人身分主張點交系爭土地及房屋
          ，益徵前開所有權之移轉，兩造均未達成合意。從而，被告妨害原告所有
          權圓滿行使之狀態，其移轉所有權之物權行為與債權行為均有共同瑕疵，
          均屬無效，原告爰依民法第七百六十七條及第一百七十九條等規定，請求
          判決如主文所示。
  三、證據：提出戶籍謄本一件、異動索引一件、土地登記簿謄本三件、台中市中山
      地政事務所九十年一二三一四０號土地登記申請案件謄本一件、台灣電力公司
      電費單影本二件、戶口名簿影本一件、申請書影本一件、台中市稅捐稽徵處大
      智分處函影本一件、契稅申報書影本一件、契稅繳款書影本一件、印鑑證明影
      本一件、土地建築改良物買賣所有權移轉契約書影本一件、合作金庫銀行建成
      分行代償證明書影本一件、房屋租賃契約書影本六件、公示送達報紙一件及分
      類廣告費收據一件為證。並聲請訊問證人胡宗成及黃清水。
乙、被告未於言詞辯論期日到場，亦未提出書狀作何聲明或陳述。
    理      由
一、本件被告未於言詞辯論期日到場，核無民事訴訟法第三百八十六條各款所列情形
    ，爰依原告之聲請，由其一造辯論而為判決。
二、原告起訴主張其於九十年四月間因急須週轉，乃將系爭土地之所有權狀、原告印
    鑑證明及原告印鑑章等物品交張治平處理，代為向銀行辦理借款，或予以出售。
    詎代書胡宗成未經原告同意，竟於九十年四月十二日持上揭證件，辦理買賣契約
    書，將系爭土地所有權移轉登記與被告所有。並辦理房屋稅籍移轉，將系爭房屋
    登記為被告所有。嗣後張治平避不見面，亦未依約交付任何款項。原告未與被告
    就系爭土地及房屋簽訂買賣契約，亦未委託胡宗成辦理買賣所有權移轉登記，況
    被告未支付任何價金，兩造就買賣標的物及價金既未達成合意，依據民法第三百
    四十五條之規定，系爭土地及房屋買賣之關係，並未成立。被告自系爭土地及房
    屋所有權移轉完成之日起迄今，從未有占有、使用、收益及管理等行為，亦未以
    買受人身分主張點交系爭土地及房屋。原告爰依民法第七百六十七條及第一百七
    十九條等規定，請求判決如主文所示等語。被告於言詞辯論期日均未到場陳述，
    亦未提出任何書狀表示意見。
三、原告主張其於九十年四月間將系爭土地之所有權狀、原告印鑑證明及原告印鑑章
    等物品交張治平處理，代為向銀行辦理借款或出售事宜。詎代書胡宗成未經原告
    同意，竟於九十年四月十二日持上揭有權狀、印鑑證明及印鑑章，簽訂辦理買賣
    契約書而將系爭土地所有權移轉登記與被告所有。另坐落系爭土地上之系爭房屋
    ，亦於同日辦理稅籍移轉為被告名義等事實。業據提出異動索引、土地登記簿謄
    本、台中市中山地政事務所九十年一二三一四０號土地登記申請案件謄本、申請
    書、台中市稅捐稽徵處大智分處函、契稅申報書、契稅繳款書、印鑑證明、土地
    建築改良物買賣所有權移轉契約書等件為證，而被告於相當時期受合法通知，其
    於言詞辯論期日不到場，復不提出書狀答辯以供本院斟酌。準此，應認原告上開
    主張，堪信為真正。
四、按稱買賣者，謂當事人約定一方移轉財產權於他方，他方支付價金之契約，當事
    人就標的物及其價金互相同意時，買賣契約即為成立，民法第三百四十五條定有
    明文。又買賣契約之成立，以標的物及價金為要素，倘當事人對此二者之意思表
    示未能一致，其買賣契約難謂已成立，最高法院四十年台上字第一四八二號著有
    判例。原告主張其與被告就系爭土地及房屋未簽訂買賣契約，是被告未支付任何
    價金，被告自取得系爭土地及房屋所有權後，從未行使所有權人之權能，原告亦
    未委託胡宗成辦理買賣所有權移轉登記，故兩造就買賣標的物及價金既未達成合
    意，依據民法第三百四十五條之規定，系爭土地及房屋之買賣關係並未成立等語
    。是本件應審究兩造就系爭土地、房屋及買賣價金是否達成一致之合意，以認定
    本件買賣契約是否有效成立。經查：
  （一）原告上開主張，業據其提出合作金庫銀行建成分行代償證明書及房屋租賃契
        約書等件為證。經證人胡宗成到庭結證稱：其係辦理系爭房地買賣所有權移
        轉之代書，其並不認識兩造，是訴外人張兆庭持相關過戶相關資料，委請其
        辦理所有權移轉與被告，買賣契約上之印鑑章是張兆庭蓋用，僅要移轉所有
        權登記之資料齊全，即可辦理。而設定抵押權部分並非其辦理，其僅負責送
        件等語（參照本院九十三年一月三十日言詞辯論筆錄）。自證人胡宗成之證
        言可知，原告未曾委託胡宗成辦理系爭房地之所有權移轉事宜，係張兆庭委
        託胡宗成辦理系爭房地之所有權移轉。參諸原告係主張其將所有權狀、印鑑
        證明及印鑑章等物品交與張治平，其不認識被告及張兆庭，按常理判斷，其
        自不可能將相關之所有權移轉之資料交付與張兆庭，使其持之委託胡宗成辦
        理所有權移轉登記。從而，縱使系爭土地買賣所有權移轉契約書及系爭房屋
        契稅申報書，均分別載明原告及被告，各為出賣人及買受人，自不得遽以認
        定兩造就系爭土地、房屋及買賣價金已達成合意。
  （二）證人黃清水亦到庭結證稱：其自八十六年間起向原告承租系爭房屋迄今，每
        月租金均為六千元，每二個月繳納一次，其以匯款方式繳納租金，期間未有
        第三人主張系爭房屋為其所有等語（參照本院九十三年二月二十日言詞辯論
        筆錄）。並提出匯款單為憑。被告既於九十年四月間即取得系爭房屋所有權
        ，則無至今均無占有、使用、收益及管理等行為，並由原所有權人即原告繼
        續收取系爭房屋租金之理。被告既然於九十年四月間登記為系爭土地及房屋
        之所有權人，已如前述，衡諸常情，自應對系爭土地及房屋，行使占有、使
        用、收益及管理等所有權人之權能，惟被告迄今，均未以所有人之地位，請
        求原告交付系爭土地及房屋。益徵兩造就系爭土地、房屋及買賣價金未曾達
        成合意，是兩造間之系爭不動產買賣契約，自不成立。
五、按無法律上之原因而受利益，致他人受損害者，應返還其利益，民法第一百七十
    九條定有明文。兩造間之系爭不動產買賣契約未為合法有效成立，業如前述。是
    原告既未出售系爭土地及房屋與被告，系爭不動產所有權雖以被告名義登記，被
    告取得系爭土地及房屋之所有權，並無法律上之原因，導致原告受有損害，自應
    返還其利益。從而，原告主張兩造間就系爭土地及房屋之買賣契約不成立，依不
    當得利之法律關係，請求坐落台中市○區○○段二二七之一四、二二七之五一、
    二二七之五二地號等土地，於台中市中山地政事務所九十年四月二十七日普字第
    一二三一四０號買賣移轉登記予以塗銷，暨將台中市○區○○路旱溪西路三六五
    巷二五、二七號之建物，於台中市稅捐稽徵處大智分處九十年四月十二日所為稅
    籍移轉予以塗銷，為有理由，應予准許。
六、本件事證已臻明確，原告其餘之主張及事證，核與本案之結論，不生影響，爰不
    一一贅述，併此敘明。
七、據上論結，本件原告之訴為有理由，依民事訴訟法第三百八十五條第一項前段、
    第七十八條，判決如主文。
中　　　華　　　民　　　國　　九十三　　年　　　三　　　月　　  五  　　日
                                    臺灣臺中地方法院民事第四庭
~B法      官　林洲富
右為正本係照原本作成。
如對本判決上訴，須於判決送達後廿日內向本院提出上訴狀。
中　　　華　　　民　　　國　　九十三　　年　　　三　　　月　　  五  　　日
~B法院書記官
